臺灣臺南地方法院民事判決
                                     107年度訴字第1798號
原      告  蕭人瑋
訴訟代理人  周子康
被      告  楊志明


訴訟代理人  楊志清
上列當事人間請求分割共有物事件，本院於民國109 年7 月28日
言詞辯論終結，判決如下：
    主    　文
兩造共有坐落臺南市○○區○○段○○○地號、面積七一點三五
平方公尺之土地及其上同段二八○建號即門牌號碼臺南市○○區
○○○路○○○號房屋（含如附圖編號A 、B 、B1、C 、C1、C2
、C3所示未辦理保存登記部分），分歸被告取得。
被告應補償原告新臺幣貳佰玖拾捌萬玖仟貳佰貳拾肆元。
訴訟費用由兩造平均負擔。
    事實及理由
一、原告主張：坐落臺南市○○區○○段000 地號土地（面積71.35 
    平方公尺，屬「住宅區」，下稱系爭土地）及其上同段280 
    建號即門牌號碼臺南市○○區○○○路00號房屋（下稱系爭房屋
    ，與土地合稱系爭房地）為兩造共有，應有部分各2 分之1 
    ，兩造對系爭房地（含如附圖編號A 、B 、B1、C、C1、C2
    、C3所示未辦理保存登記部分）並無不分割之協議，亦無因
    物之使用目的致不能分割之情形，惟無法達成分割之協議，
    又系爭房屋僅有一大門進出，如採原物分配之方式分割系爭
    房地，將不利於系爭房地使用，並有害於經濟價值，故應將
    系爭房地變賣，所得價金平均分配予兩造，始符合全體共有
    人之利益等語，並聲明：兩造共有系爭房地（含如附圖編號
    A 、B 、B1、C 、C1、C2、C3所示未辦理保存登記部分），
    應予變價分割，所得價金由兩造平均分配。
二、被告則以：不同意變價分割，應將系爭房地（含如附圖編號
    A 、B 、B1、C 、C1、C2、C3所示未辦理保存登記部分）全
    部分歸被告取得，被告並願以金錢補償原告等語。
三、兩造不爭執事項（見本院卷二第82頁）：
  ㈠兩造共有系爭房地，應有部分各為2 分之1。
  ㈡系爭房地無依使用目的不能分割之情事，亦無不得分割之特
    約。
  ㈢原告於民國104 年10月13日以拍賣為原因，登記為系爭房地
    之共有人；被告於87年1 月14日以繼承為原因，登記為系爭
    房地之共有人。
  ㈣系爭土地略呈長方形，西側臨臺南市永康區復國二路，其上
    坐落2 層樓鋼筋混凝土結構之系爭房屋，及如附圖編號A 、
    B 、B1、C 、C1、C2、C3所示未辦理保存登記之雨遮、陽台
    及露台，1 樓懸掛有「名匠工法」之招牌，系爭房屋僅有1
    樓大門作為對外出入口。
  ㈤訴外人名匠科技有限公司之公司登記地址為系爭房屋。
  ㈥宏威不動產估價師事務所出具之不動產估價報告書（下稱系
    爭報告書）記載「兩造若由其中一人取得房地，取得房地一
    方應補償另一方2,989,224元」之內容。
四、兩造爭執事項（見本院卷二第82頁）：系爭房地應如何分割
    為適當？
五、本院得心證之理由：
  ㈠按各共有人，除法令另有規定外，得隨時請求分割共有物。
    但因物之使用目的不能分割或契約訂有不分割之期限者，不
    在此限，民法第823 條第1 項定有明文。故共有物依其使用
    目的並非不能分割，而又未有不分割之期約者，各共有人自
    得隨時請求分割。查系爭房地為兩造所共有，兩造既未定有
    不分割之特約，亦無因物之使用目的不能分割之情事，則原
    告依據上開規定，訴請分割系爭房地（含如附圖編號A 、B
    、B1、C 、C1、C2、C3所示未辦理保存登記部分），洵屬有
    據，應予准許。
  ㈡次按共有物之分割，依共有人協議之方法行之；分割之方法
    不能協議決定，或於協議決定後因消滅時效完成經共有人拒
    絕履行者，法院得因任何共有人之請求，命為下列之分配：
    以原物分配於各共有人。原物分配顯有困難時，得變賣共
    有物，以價金分配於各共有人，民法第824 條第1 項、第2 
    項第1 款前段、第2 款前段分別定有明文。又按分割共有物
    ，究以原物分割或變價分配其價金，法院固有自由裁量之權
    ，不受共有人主張之拘束，但仍應斟酌當事人之聲明，共有
    物之性質、經濟效用及全體共有人利益等，公平裁量。如分
    配原物有困難時，則應予變賣，以價金分配於各共有人（最
    高法院51年度台上字第271 號、98年度台上字第2058號判決
    意旨參照）。經查：
  ⒈系爭土地略呈長方形，西側臨臺南市永康區復國二路，其上
    坐落2 層樓鋼筋混凝土結構之系爭房屋，及如附圖編號A 、
    B 、B1、C 、C1、C2、C3所示未辦理保存登記之雨遮、陽台
    及露台，1 樓懸掛有「名匠工法」之招牌，系爭房屋僅有1
    樓大門作為對外出入口，現為被告居住使用等情，有現場照
    片、土地登記謄本及本院勘驗筆錄附卷可稽（見調字卷第17
    頁至第25頁，本院卷一第87頁、第259 頁至第260 頁）。
  ⒉本院審酌原告於本院審理時自承：伊自購得系爭房地至今，
    系爭房地均由被告及其家屬居住使用，伊從未進入屋內，遑
    論使用等語（見本院卷一第111 頁），可知原告並未實際居
    住或使用，而系爭房屋現為被告居住使用，已如前述，顯然
    被告對系爭房地之依存程度遠較原告為高，如分割由被告取
    得全部所有權，不僅可使系爭房地所有權單純化，更可依原
    使用狀況持續利用而維持使用經濟效益。況有關補償價金部
    分，業經本院囑託專業估價師事務所依目前市場價值予以鑑
    估，被告亦同意依鑑定結果予以補償原告，原告尚不因系爭
    房地分割後由被告取得而有經濟上之損失，亦不影響實質上
    之公平性。是本院綜合系爭房地目前使用情形，並考量使用
    目的、經濟效益、當事人意願、分割後之價值及兩造對系爭
    房地之情感依附等情，認系爭房地（含如附圖編號A 、B 、
    B1、C 、C1、C2、C3所示未辦理保存登記部分）全部分歸被
    告取得，並由被告補償原告之分割方案，應較可採，爰判決
    分割如主文第1 項所示。
  ⒊原告固主張系爭房地應以變價方式予以分割，惟本院審酌系
    爭房地現況及使用情形，認分割後由被告取得較為適宜，已
    如前述，且變價分割一經判決確定，尚須經由法院變價拍賣
    程序為之，此與分割由被告取得，原告即可取得補償結果相
    較，變價分割不僅遞延價金取得，更徒增相關程序費用支出
    之不利結果，是原告主張之變價分割，不宜採為本件系爭房
    地分割之方式。
  ㈢再按以原物為分配時，如共有人中有未受分配，或不能按其
    應有部分受分配者，得以金錢補償之，民法第824 條第3 項
    定有明文。經查，系爭房地（含如附圖編號A 、B 、B1、C
    、C1、C2、C3所示未辦理保存登記部分）經本院囑託宏威不
    動產估價師事務所鑑定市場價值，及被告應就原告未受分配
    之結果補償原告多少金額後，該事務所以109 年6 月15日宏
    南估字第WN00000000號函檢附系爭報告書稱「兩造若由其中
    一人取得房地，取得房地一方應補償另一方2,989,224 元」
    等語（見本院卷二第47頁至第52頁），並為兩造所不爭執，
    依此，被告分割取得系爭房地（含如附圖編號A 、B 、B1、
    C 、C1、C2、C3所示未辦理保存登記部分）後應補償原告之
    金額為2,989,224 元，爰判決如主文第2 項所示。
六、按訴訟費用，由敗訴之當事人負擔；因共有物分割、經界或
    其他性質上類似之事件涉訟，由敗訴當事人負擔訴訟費用顯
    失公平者，法院得酌量情形，命勝訴之當事人負擔其一部，
    民事訴訟法第78條、第80條之1 分別定有明文。查分割共有
    物事件本質上並無訟爭性，乃由本院斟酌何種分割方案較能
    增進共有物之經濟效益，並兼顧兩造之利益，以決定適當之
    分割方法。本件原告請求分割共有物，因兩造均獲得利益，
    爰依兩造獲得之利益及就系爭房地應有部分之比例，判決訴
    訟費用之負擔如主文第3 項所示。
七、訴訟費用負擔之依據：民事訴訟法第78條、第80條之1 。
中　　華　　民　　國　109 　　年　　8 　　月　　11　　日
                  民事第三庭審判長法  官  蘇正賢

                                  法  官  童來好

                                  法  官  王鍾湄
以上正本係照原本作成。
如對本判決上訴，須於判決送達後20日內向本院提出上訴狀。
如委任律師提起上訴者，應一併繳納上訴審裁判費。
中　　華　　民　　國　109 　　年　　8 　　月　　11　　日
                                書 記 官  曾怡嘉